【裁判字號】    98,上易,1437
【裁判日期】    980730
【裁判案由】    重利
【裁判全文】
臺灣高等法院刑事判決                98年度上易字第1437號
上  訴  人
即  被  告  甲○○
選任辯護人  黃育勳律師
上列上訴人因重利案件，不服臺灣士林地方法院96年度易字第21
34號，中華民國97年12月31日第一審判決（起訴案號：臺灣士林
地方法院檢察署96年度偵字第9105號），提起上訴，因被告就被
訴事實為有罪之陳述，本院告知被告簡式審判程序之旨，並聽取
當事人之意見後，合議庭裁定改依簡式審判程序進行，並判決如
下：
    主  文
原判決關於甲○○部分撤銷。
甲○○犯附表所示之罪，各處如附表所示之宣告刑，如易科罰金
，均以新台幣貳仟元折算壹日，並各沒收如附表所示之物。應執
行拘役壹佰壹拾日，如易科罰金，以新臺幣貳仟元折算壹日。扣
案帳冊本、還款紀錄卡玖張及信封袋貳紙均沒收。
    事  實
一、甲○○與蘇倍可（業經原審判處徒刑，緩刑2 年確定）共同
    基於乘他人急迫貸以金錢而取得與原本顯不相當重利之犯意
    聯絡，由蘇倍可提供資金，甲○○出面接洽，因丙○○、乙○○需款孔急，遂分別於附表編號1至7所示時間（起訴書誤
    載為95年），在臺北市○○路「海洋館」旁之7-11便利商店
    ，貸以金錢。先與丙○○約定每借新臺幣（下同）1 萬元，
    須預先扣除利息1,000元，10日後應清償本金1萬元，否則，
    須交付利息1,000元，每10日為1輪，直到清償本金為止，或
    每借1萬 元，每3日後應清償1,200元，分10次清償完畢，並
    要求丙○○簽發借款金額之本票及借據作為擔保。甲○○、
    蘇倍可前後借款予丙○○6 次，借款金額如附表編號1至6所
    示（起訴書誤載為每次3 萬元），並向丙○○收取與原本顯
    不相當之重利合計20餘次。又與乙○○約定每借1 萬元，須
    預先扣除利息1,000元，15日後應即清償本金1萬元，否則，
    須交付利息1,000元，每15日為1輪，直到清償本金為止，復
    要求乙○○簽發借款金額之本票作為擔保，甲○○、蘇倍可
    借款予乙○○1萬元，實際僅交付9千元，並向乙○○收取與
    原本顯不相當之重利共4 次。嗣甲○○見丙○○未按期支付
    高額利息，遭蘇倍可多次催討，於心不忍，遂於犯罪偵查機
    關未發覺前，向台北市政府警察局大同分局警員自首，並願
    接受裁判，因而查獲本案，並經警循線，在臺北市○○區○○路517巷2號1 樓蘇倍可住處，查扣丙○○、乙○○簽發之
    本票、借據及被告、蘇倍可共有記載貸款、收款日期、金額
    之帳冊3本、卡片9張、信封袋2紙等物，始悉上情。
    理  由
一、上開事實，業經上訴人即被告甲○○坦承不諱，核與證人乙○○、丙○○所為證述相符，並有本票、借據、帳冊、卡片
    及信封袋等資料存卷可參。又丙○○稱：借款次數約6、7次
    ，每次金額不一，最高4萬元（偵卷第226頁），佐以丙○○
    簽發支票金額並非3 萬元，則丙○○每次借款金額、時間應
    以支票及蘇倍可於記錄丙○○借款之信封袋為依憑而認定如
    附表編號1至6所示。乙○○簽發支票之日期雖為「95年4 月
    21日」，然其向被告、蘇倍可借款時間為「96年4 月21日」
    ，業經乙○○陳明在卷，且記載乙○○借款之信封袋借款日
    期亦為「96年4月21日」，自應以此為借款時間。綜上，應
    認被告自白，與事實相符，堪予採信。
二、核被告所為，均係犯刑法第344 條重利罪。被告與蘇倍可間
    ，就上開各犯行間，有犯意聯絡及行為之分擔，均為共同正
    犯。被告所犯附表所示7 罪，時間不同、犯意各別，應分論
    併罰。被告於犯罪偵查機關未發覺前，向台北市政府警察局
    大同分局警員自首，並願接受裁判，有台北市政府警察局大
    同分局刑事案件移送書記載明確，均依法減輕其刑。
三、原審認被告所犯罪證明確，予以論罪科刑，固非無見。惟查
    ：(1)丙○○借款金額，詳如附表所載，原判決誤認丙○○每
    次借款金額均為3 萬元，尚有違誤。(2)被告於有偵查犯罪職
    權之公務員發覺本件犯罪事實之前，自行供出上開犯行而受
    裁判，符合刑法第62條前段規定，原審漏未審酌及此，且未
    說明是否依法減刑，自有未洽。(3)卷附記載丙○○、乙○○
    借款情形之信封袋，為被告、蘇倍可共有供本件犯罪所用之
    物，亦應併予沒收，原判決漏未沒收，尚有未合。被告上訴
    ，以原判決漏未自首減刑，請求從輕量刑，尚非無理由。且
    原判決有上開可議之處，自應由本院撤銷改判。
四、爰審酌被告正值壯年，不思正途賺取生活所需，竟以重利行
    為剝削急迫危難之人，對社會私經濟秩序造成損害程度非輕
    ，惟因貸出金額不高，行為時間非長，犯後供認犯行，並與
    乙○○達成和解，有和解書存卷可參，乙○○當庭表示願意
    原諒被告等一切情狀，就被告所犯如附表所示各罪，分別量
    處如附表所示之刑，並均諭知易科罰金之折算標準。又附表
    編號1、7犯罪時間均在96年4 月24日以前，且所犯均非中華
    民國96年罪犯減刑條例第3條第1項所定不予減刑之罪，依法
    減其宣告刑，並與附表其餘各罪，依法定其應執行刑，並均
    諭知易科罰金之折算標準，以資懲儆。
五、扣案附表所示帳冊3本、丙○○之還款紀錄卡9張、記錄丙○○、乙○○借款之信封袋各1 紙，均係被告、蘇倍可共有供
    本件犯罪所用之物，均依刑法第38條第1項第2款規定於各相
    關犯罪主文下併宣告沒收。另扣案甲○○存摺2本及金融卡2
    張，無法證明與本案有關，爰不為沒收之諭知。至扣案李朝
    煌存摺2本、金融卡1張、印章1枚，及其餘借款資料袋內丙○○等10人之本票、借據、身分證影本、駕照影本等物，均
    係借款人簽發或影印之物，均僅供作清償借款本息擔保之用
    或證明之用，如借款人嗣後清償借款本息，被告仍須將該等
    物品分別返還於各該借款人，自難認係被告犯罪所得之物，
    而屬被告所有（最高法院92年度台上字第2923號判決參照）
    ，自不能宣告沒收，附此敘明。
據上論斷，應依刑事訴訟法第273條之1第1項、第369條第1 項前
段、第364條、第299條第1項前段，刑法第344條、第28條、第62
條前段、第51條第6款、第38條第1項第2款，刑法施行法第1條之
1，中華民國96年罪犯減刑條例第2條第1項第3款、第7 條，判決
如主文。
本案經檢察官柯麗鈴到庭執行職務。
中    華    民    國    98    年    7     月    30    日
                  刑事第二庭審判長法  官  洪光燦
                                  法  官  宋明蒼
                                  法  官  李麗玲
以上正本證明與原本無異。
不得上訴。
                                  書記官  廖婷璇
中    華    民    國    98    年    7     月    30    日
附錄：本案論罪科刑法條全文
刑法第344條
乘他人急迫、輕率或無經驗貸以金錢或其他物品，而取得與原本
顯不相當之重利者，處1 年以下有期徒刑、拘役或科或併科1 千
元以下罰金。
附表：
 ┌──┬───┬───┬────┬───┬──────────┬────┐
 │編號│借款人│時間  │借款金額│主文  │宣告刑及減得之刑    │應沒收之│
 │    │      │      │新台幣  │      │                    │物      │
 ├──┼───┼───┼────┼───┼──────────┼────┤
 │ 一 │丙○○│96年4 │1萬元   │共同犯│甲○○處拘役拾日，│帳冊本│
 │    │      │月23日│        │重利罪│如易科罰金，以新臺幣│、還款紀│
 │    │      │      │        │      │貳仟元折算壹日，減為│錄卡玖張│
 │    │      │      │        │      │拘役拾伍日，如易科罰│、信封袋│
 │    │      │      │        │      │金，以新臺幣貳仟元折│壹紙    │
 │    │      │      │        │      │算壹日。            │        │
 │    │      │      │        │      │                    │        │
 ├──┼───┼───┼────┼───┼──────────┼────┤
 │ 二 │同上  │96年5 │2萬元   │共同犯│甲○○處拘役肆拾日，│帳冊本│
 │    │      │月5 日│        │重利罪│如易科罰金，以新臺幣│、還款紀│
 │    │      │      │        │      │貳仟元折算壹日。    │錄卡玖張│
 │    │      │      │        │      │                    │、信封袋│
 │    │      │      │        │      │                    │壹紙    │
 ├──┼───┼───┼────┼───┼──────────┼────┤
 │ 三 │同上  │96年5 │2萬元   │共同犯│甲○○處拘役肆拾日，│帳冊本│
 │    │      │月6 日│        │重利罪│如易科罰金，以新臺幣│、還款紀│
 │    │      │      │        │      │貳仟元折算壹日。    │錄卡玖張│
 │    │      │      │        │      │                    │、信封袋│
 │    │      │      │        │      │                    │壹紙    │
 ├──┼───┼───┼────┼───┼──────────┼────┤
 │ 四 │同上  │96年5 │4萬元   │共同犯│甲○○處拘役伍拾日，│帳冊本│
 │    │      │月8 日│        │重利罪│如易科罰金，以新臺幣│、還款紀│
 │    │      │      │        │      │貳仟元折算壹日。    │錄卡玖張│
 │    │      │      │        │      │                    │、信封袋│
 │    │      │      │        │      │                    │壹紙    │
 ├──┼───┼───┼────┼───┼──────────┼────┤
 │ 五 │同上  │96年5 │1萬元   │共同犯│甲○○處拘役拾日，│帳冊本│
 │    │      │月11日│        │重利罪│如易科罰金，以新臺幣│、還款紀│
 │    │      │      │        │      │貳仟元折算壹日。    │錄卡玖張│
 │    │      │      │        │      │                    │、信封袋│
 │    │      │      │        │      │                    │壹紙    │
 ├──┼───┼───┼────┼───┼──────────┼────┤
 │ 六 │同上  │96年5 │2萬元   │共同犯│甲○○處拘役肆拾日，│帳冊本│
 │    │      │月14日│        │重利罪│如易科罰金，以新臺幣│、還款紀│
 │    │      │      │        │      │貳仟元折算壹日。    │錄卡玖張│
 │    │      │      │        │      │                    │、信封袋│
 │    │      │      │        │      │                    │壹紙    │
 ├──┼───┼───┼────┼───┼──────────┼────┤
 │ 七 │乙○○│96年4 │1萬元   │共同犯│甲○○處拘役拾日，│帳冊本│
 │    │      │月21日│        │重利罪│如易科罰金，以新臺幣│、信封袋│
 │    │      │      │        │      │貳仟元折算壹日，減為│壹紙    │
 │    │      │      │        │      │拘役拾伍日，如易科罰│        │
 │    │      │      │        │      │金，以新臺幣貳仟元折│        │
 │    │      │      │        │      │算壹日。            │        │
 └──┴───┴───┴────┴───┴──────────┴────┘


司法院資訊處製作；財團法人民間司法改革基金會備份。
